臺灣臺北地方法院刑事判決　　　　　　　95年度訴字第1704號
公　訴　人　臺灣臺北地方法院檢察署檢察官
被　　　告　庚○○
　　　　　　　　　　　3之2號.
　　　　　　　　　　　號
選任辯護人　謝文倩律師
　　　　　　邱淑卿律師
　　　　　　孔繁琦律師
被　　　告　甲○○
選任辯護人　林怡萱律師
　　　　　　謝文倩律師
　　　　　　孔繁琦律師
上列被告等因違反證券投資信託及顧問法案件，經檢察官聲請簡
易判決處刑（94年度偵字第20583 號），惟本院認不宜以簡易判
決處刑，改適用通常程序審理，判決如下：
    主  文
庚○○共同未經主管機關許可，經營證券投資顧問業務，處有期
徒刑陸月，併科新臺幣壹佰貳拾萬元，有期徒刑如易科罰金以銀
元參佰元即新臺幣玖佰元折算壹日，罰金如易服勞役，以罰金總
額與陸個月之日數比例折算。如附表所示之扣案物，均沒收之。
甲○○共同未經主管機關許可，經營證券投資顧問業務，處有期
徒刑伍月，併科新臺幣壹佰萬元，有期徒刑如易科罰金以銀元參
佰元即新臺幣玖佰元折算壹日，罰金如易服勞役，以罰金總額與
陸個月之日數比例折算。如附表所示之扣案物，均沒收之。
    事  實
一、庚○○為香港寰宇投資顧問有限公司（下稱：香港寰宇公司
    ）之執行董事，於民國91年5 月間，由香港寰宇公司轉投資
    在臺北市○○區○○路4 段85號14樓，成立寰宇資產管理顧
    問股份有限公司（下稱：寰宇資產公司），並擔任董事長（
    嗣寰宇資產公司於93年8 月31日解散），復於93年間，在香
    港成立寰宇亞太金融服務有限公司，並擔任董事長，於93年
    9 月1 日在上述同址設立香港商寰宇亞太金融服務有限公司
    （下稱：寰宇亞太公司）臺北辦事處，並擔任顧問；而甲○○則擔任寰宇資產公司之財務主管及寰宇亞太公司臺北辦事
    處之代表人。渠等均明知寰宇資產公司及寰宇亞太公司未經
    行政院金融監督管理委員會核准經營證券投資顧問事業，依
    法不得經營證券投資顧問業務，竟共同委由不知情之楊裕傑
    、王曉菁、己○○、丁○○，在上址向戊○○、韓劍平等不
    特定大眾提供海外大聯短期債券基金Ｂ、大聯全球科技基金
    Ｂ、MAN AHL 基金、宏盛中華威力基金、VALUE PARTNER 基
    金、CSA 絕對回報基金等之價值分析、投資判斷等訊息，並
    進而基於上述投資判斷，為有意願投資人執行前開基金之投
    資，而上開基金之投資人需將每筆基金交易百分之1.5 至百
    分之3 之手續費，連同購買基金之款項一併匯出，基金公司
    嗣會再將手續費及佣金等費用退回寰宇公司，而為報酬。
二、案經法務部調查局臺北市調查處移送臺灣臺北地方法院檢察
    署檢察官偵查聲請以簡易判決處刑，惟本院認不宜以簡易判
    決處刑，改適用通常程序審理。
    理  由
一、訊據被告庚○○、甲○○否認上情，辯稱：其等於擔任寰宇
    資產公司負責人期間，該公司之員工楊裕傑、己○○、丁○○等均稱主要係從事研究工作，並否認於任職期間有任何推
    介顧問有價證券、從事基金銷售、推介業務之行為，且係領
    固定薪資，並無介給客戶之獎金，足證並無未經准許而經營
    證券投資顧問業務；至證人韓劍平、戊○○證詞關於丁○○
    、李先生之行為，分別係渠等基於私誼或個人行為，尚不足
    認定被告等確有從事有價證券之推介顧問業務；而證人乙○○所述事實，與被告無關、且企圖混淆事實，顯不可採；再
    者，全球投資展望刊物非寰宇資產公司所發行，亦不得據此
    為被告有罪之認定云云。
二、經查，
  (一)證人戊○○於本院審理時具結證述：「（問：是否有購買國
    外基金？）有．．我是中信客戶，中信不見了，變成寰宇公
    司。我有國外的基金是在中信的時候買的，變成寰宇公司之
    後我有加買，買1 萬美金，購買基金名稱是景順，還是MAN
    基金，總之是國外基金．．（問：何人跟你接觸？）我忘了
    ，但是是臺灣的人．．贖回我請他匯入我外幣戶頭，贖回申
    請書我是交給臺灣的人，是GIA 公司，是1 個男子．．手續
    費我當初直接加上去匯出到國外帳號，那個先生有給我1 個
    GIA 的名片，帳號也是他跟我說的。那個男子應該是姓李，
    在GIA 工作。（問：你有無聽他提過GIA 在香港有公司？）
    他應該有提過，但是他人在臺灣．．（問：你後來為何要加
    碼投資？）應該是剛才所說GIA 的先生他有建議，我自己也
    想要投資才加碼。」（見96年3 月21日審判筆錄）；又其於
    調查處證稱：係於93年12月底將該基金解約，94年1 月間收
    到基金解約款項（見調卷第34頁）等語。
  (二)證人韓劍平於調查處證述：「約在92年3 月左右昔日職場同
    事丁○○向我表示他在GIA 公司擔任業務員，該公司專門從
    事仲介、銷售海外基金，我在丁○○招攬、介紹下在GIA 公
    司下單購買海外基金，我記得92年初透過丁○○所任職之GI
    A 公司投資海外基金有：MAN AHL 基金、宏盛中華威力基金
    、VALUE PARTNER 基金、CSA 絕對回報基金．．我記得當初
    購買時GIA 公司向我收取百分之1.5 至百分之3 之手續費，
    投資金額均由我自行匯入GIA 公司指定之外帳戶．．93年底
    我陸續透過GIA 公司賣出贖回宏盛中華威力基金及VALUE P
    ARTNER基金、CSA 絕對回報基金．．我知道GIA 公司之中文
    名稱為寰宇公司．．負責人為庚○○，向我仲介承銷海外基
    金之業務員為丁○○，我記得我都是以0000000000轉134 分
    機與丁○○聯繫基金投資事宜。」（見調卷第40、41頁），
    嗣於偵查中復結證稱：「約91、92年左右，我有認識的朋友
    丁○○在GIA ，因為我想節稅，所以才投資基金．．（問：
    有收取其他費用嗎？）有前手工、後手工。她是打電話給我
    提及基金買賣的事．．（問：你在調查局作的筆錄是否實在
    ？）實在。」（見偵卷第62、63頁）。
  (三)證人丙○○於調查處證稱：「我太太辛○○與庚○○係70年
    左右一同在JP摩根銀行在台分行工作，與他為同事關係，庚○○於91年向我太太表示他創立寰宇公司，並表示有銷售基
    金業務，要我太太捧場購買海外基金，我太太基於昔日同事
    情誼，遂答應他並投資美金5 萬元購買BNP 法國巴黎保本2
    基金．．當初業務員是以電話向我們推銷BNP 法國巴黎保本
    2 基金」（見調卷第31、32頁），嗣於偵查中亦具結證述：
    「（問：是否認識庚○○？）認識，是我太太以前外商公司
    的同事。（問：庚○○有無向你或你太太說明投資基金的事
    項？）應該是有業務員推銷。（問：哪間公司的業務員？）
    應該是寰宇公司，因為之後寄來的對帳資料是寰宇公司。」
    （見偵卷第62頁）等語明確；證人辛○○於本院審理時亦證
    述：「我是連同基金的款項加上手續費付給海外的銀行。」
    （見96年5 月16日審判筆錄）。至證人辛○○於本院審理時
    就上開基金之購買過程，雖證述：「是我1 個南山人壽的業
    務員介紹1 個女孩子．．她有在賣基金，我買了約美金5 萬
    元．．（問：這個基金在買時，上面有沒有寫是哪家公司協
    助銷售，或哪家公司的產品？）應該是香港的，那個女生給
    我看是代表香港公司銷售．．我今日有帶公司寄給我資料，
    上面有GIA ．．（問：你買基金後，賣給你基金的公司或人
    ，有沒有事後寄推薦資料或基金的走勢資料給你？）每季會
    寄對帳單，我沒有收過推薦其他基金的資料．．（問：這些
    資料是從哪裡寄出？）地址都是香港。應該是從香港寄過來
    的。」（見96年5 月16日審判筆錄），惟本院審酌證人丙○○警、偵中一致陳述其妻即證人辛○○與被告庚○○係舊日
    同事，從而，證人辛○○所述，較諸證人丙○○難免較為迴
    護；及證人辛○○自承辯護人96年4 月11日庭提之申購書確
    由其親簽，而該申購書內所載91年4 月29日，適在同年5 月
    1 日被告庚○○擔任董事長之寰宇資產公司核准設立日之前
    ，核與證人丙○○上揭所證被告庚○○向其妻表示伊創立寰
    宇公司、有銷售基金業務，要其妻捧場購買海外基金之情相
    符等情，認此部分應以證人丙○○之證述，較為可採。
  (四)證人即前寰宇資產公司助理丁○○於調查處證稱：「我的工
    作是幫客戶作資產配置及稅務規劃概念之宣達，並解答客戶
    詢問其投資之資產現況，如客戶詢問外匯、基金、股市行情
    時，我們會根據當日上午公司開會之資訊轉知客戶，如客戶
    有意投資，我們這些助理就該將客戶要投資之項目轉介香港
    寰宇總公司辦理．．我認識韓劍平．．他確實由我轉介向香
    港寰宇公司購買MAN 基金、VALUE PARTNER 基金、CSA 基金
    公司之基金金融商品。」（見調卷第44、45頁），顯見其任
    職期間，確對客戶提供其公司每日開會資訊，而為關於金融
    商品之詢答。
  (五)證人王曉菁於調查處證述：「客戶繳納款項均係匯款至投資
    標的公司之指定帳戶，基金公司會再將手續費及佣金等費用
    退回。」（見調卷第27頁），足認渠等確實有取得報酬。
三、按證券投資信託及顧問法第一百零七條第一款規定「未經主
    管機關許可，不得經營證券投資信託業務、證券投資顧問業
    務、全權委託投資業務或其他應經主管機關核准之業務」。
    同法第四條第一項、第二項並規定：「本法所稱證券投資顧
    問，指直接或間接自委任人或第三人取得報酬，對有價證券
    、證券相關商品或其他經主管機關核准項目之投資或交易有
    關事項，提供分析意見或推介建議。本法所稱證券投資顧問
    事業，指經主管機關許可，以經營證券投資顧問為業之機構
    」。另行政院於89年10月9 日發布之證券投資顧問事業管理
    規則第二條規定：「本規則所稱證券投資顧問事業，指為獲
    取報酬，經營或提供有價證券價值分析、投資判斷建議，或
    基於該投資判斷，為客戶執行有價證券投資之業務者。前項
    所稱報酬，包含直接或間接自客戶或第三人取得之任何利益
    」。是以，如經常性提供證券投資顧問服務，並收取報酬，
    應即構成經營證券投資顧問事業。綜上，本件被告等未經許
    可經營證券投資顧問事業，竟對外招攬、仲介基金之業務，
    並因而取得手續費等作為報酬，自屬違反證券投資信託及顧
    問法第一百零七條第一款，未經主管機關許可，不得經營證
    券投資顧問業務之規定。至證人楊裕傑、己○○於市調處僅
    分別陳述其等係負責製作提供研究資料、市場資料（見調卷
    第15頁），及擔任研究人員助理、主要工作為負責研究部門
    之行政工作（見同卷第29頁），對於業務部分不清楚（見同
    卷第16、29頁）等語，自無從遽以認定寰宇公司、寰宇亞太
    公司並無經營證券投資顧問之業務，而為何有利於被告等之
    認定，附此敘明。此外，並有如附表所示扣案物品在卷可資
    佐證，而苟本件被告等所屬公司如其等所辯僅為研究單位云
    云，豈會在上該公司內扣得客戶下單程序、客戶名單及投資
    資料、海外基金庫存統計表、獎金分配表、招攬客戶介紹資
    料、投資標的簡介(一)、(二)、行銷會議紀錄等與研究顯不相涉
    之物。顯見被告2 人所辯，要屬事後卸責之詞，均不足採。
    本件事證明確，被告等之犯行，洵堪認定。
四(一)按93年11月1 日施行之證券投資信託及顧問法第一百二十一
    條規定：「自本法施行之日起，證券交易法第十八條及第十
    八條之一所定證券投資信託事業及證券投資顧問事業之規定
    ，及第十八條之二與第十八條之三規定，不再適用。」。為
    此，證券交易法第十八條第一項原規定：「經營證券投資信
    託事業、證券金融事業、證券投資顧問事業、證券集中保管
    事業或其他證券服務事業，應經主管機關之核准」；爰於95
    年1 月11日修正為：「經營證券金融事業、證券集中保管事
    業或其他證券服務事業，應經主管機關之核准」。參諸修正
    理由：「配合證券投資信託及顧問法業於九三年十一月一日
    施行，依據該法第一百二十一條規定，自施行之日起，證券
    交易法第十八條所定證券投資信託事業及證券投資顧問事業
    之規定，及第十八條之二與第十八條之三規定，不再適用，
    爰修正第一項規定」。是以，修正前證券交易法第十八條第
    一項關於證券投資顧問事業之規定，自93年11月1 日證券投
    資信託及顧問法施行之日起，自不再予以適用。
  (二)復按行為後法律有變更者，應依刑法第二條第一項從新從輕
    原則予以比較適用，係指被告之行為完成或終止後，不論變
    更修正前之刑罰法律，或修正後至法院裁判時之法律，均構
    成犯罪而應科以刑罰者而言；倘繼續犯之部分行為，已在新
    法公布施行並生效之後，即非屬於行為後法律有變更，自無
    刑法第二條第一項之適用，應逕行依裁判時之新法處罰（最
    高法院90年度台上字第6237號判決意旨參照）。本件被告犯
    行依下述(三)所示理由，應認屬繼續犯之犯罪型態，自應適用
    上開證券投資信託及顧問法之規定論處。
  (三)查被告等至少於93年底仍有代客戶操作基金回贖之業務（見
    上述證人戊○○、韓劍平之證述），是核其等所為，係違反
    證券投資信託及顧問法第一百零七條第一款未經主管機關許
    可，經營證券投資顧問業務之規定。所謂經營業務，係以反
    覆從事同種類之事務為目的之社會活動，當然含有反覆實施
    之性質，與行為後侵害狀態繼續之即成犯不同，應為實質一
    罪。本件被告庚○○於91年5 月間，成立寰宇資產公司，擔
    任董事長，嗣於93年9 月1 日復設立寰宇亞太公司臺北辦事
    處，並擔任顧問，被告甲○○則擔任寰宇資產公司之財務主
    管及寰宇亞太公司臺北辦事處之代表人，又至93年底仍有代
    客戶操作基金回贖之業務，已如前述，顯然有繼續經營之情
    ，然衡諸經營行為乃一經常性提供服務之社會活動，當然含
    有反覆實施之性質，應僅論以實質一罪。被告2 人間，對於
    上揭犯行有犯意聯絡及行為分擔，均為共同正犯。蒞庭檢察
    官於本院審理時當庭更正論罪法條為證券交易法第十八條、
    第一百七十五條之罪，容有未洽，前已敘述，附此敘明。爰
    審酌被告等均無前科、品行尚佳，有臺灣高等法院被告前案
    紀錄表在卷可按，雖違法經營證券投資顧問事業，然對投資
    人所購買之基金等金融商品均悉數交付，所生危害尚非甚鉅
    ，並考量被告庚○○與被告甲○○在公司地位有別等一切情
    狀，分別量處如主文所示之刑。末查，依卷內所附證據資料
    ，僅足證明被告等於93年底仍有代客戶操作基金回贖之業務
    ，縱以94年6 月1 日警員搜索時，該公司仍在經營中之情形
    觀之，至多亦僅堪認定犯罪終日為94年6 月1 日。而按刑法
    業於94年2 月2 日修正公布部分條文，並於95年7 月1 日施
    行：而修正前刑法第四十一條第一項前段規定：「犯最重本
    刑為五年以下有期徒刑以下之刑之罪，而受六個月以下有期
    徒刑或拘役之宣告，因身體、教育、職業、家庭之關係或其
    他正當事由，執行顯有困難者，得以（銀元）一元以上三元
    以下折算一日，易科罰金。」，又被告行為時之易科罰金折
    算標準，依修正前罰金罰鍰提高標準條例第二條規定（現已
    刪除），就其原定數額提高為一百倍折算一日，而以銀元一
    百元至三百元即新臺幣三百元至九百元折算為一日；惟修正
    後則規定：「犯最重本刑為五年以下有期徒刑以下之刑之罪
    ，而受六個月以下有期徒刑或拘役之宣告者，得以新臺幣一
    千元、二千元或三千元折算一日，易科罰金。」，比較修正
    前後之易科罰金折算標準，以修正前之規定較有利於被告，
    應依修正前規定，分別諭知易科罰金之折算標準；另按修正
    前刑法第四十二條第二項後段規定：「勞役期限不得逾六個
    月。」、第三項規定：「罰金總額折算逾六個月之日數者，
    以罰金總額與六個月之日數比例折算」，至修正後之刑法第
    四十二條第三項後段規定：「勞役期限不得逾一年。」、「
    第五項前段規定：「罰金總額折算逾一年之日數者，以罰金
    總額與一年之日數比例折算」，比較新舊法結果，自以舊法
    較有利於被告，應適用修正前刑法第四十二條第三項規定，
    就罰金刑部分，各諭知易服勞役之折算標準。
五、扣案之如附表所示之物，係被告等共同供犯罪所用或預備之
    物，依刑法第三十八條第一項第二款規定，併予宣告沒收。
據上論斷，應依刑事訴訟法第四百五十二條、第二百九十九條第
一項前段，證券投資信託及顧問法第一百零七條第一款，刑法第
二條第一項後段、第十一條前段、第二十八條、第三十八條第一
項第二款，修正前刑法第四十一條第一項前段、第四十二條第三
項，修正前罰金罰鍰提高標準條例第二條，現行法規所定貨幣單
位折算新臺幣條例第二條，判決如主文。
本案經檢察官張友寧到庭執行職務。
中　　華　　民　　國　　96　　年　　5 　　月　　30　　日
　　　　　　　　　        刑事第三庭
                              審判長法  官  黃雅芬
                                    法　官　胡宗淦
　　　　　　　　　　　　　　　　    法　官　王幸華
以上正本證明與原本無異
如不服本判決應於送達後10日內向本院提出上訴狀
　　　　　　　　　　　　　　　　    書記官　陳泰寧
中　　華　　民　　國　　96　　年　　5 　　月　　31　　日
附表：
┌──┬────────────────┬──────┐
│編號│物品名稱                        │數量        │
├──┼────────────────┼──────┤
│1   │寰宇公司客戶下單程序            │6頁         │
├──┼────────────────┼──────┤
│2   │寰宇公司客戶名單及投資資料      │1冊         │
├──┼────────────────┼──────┤
│3   │寰宇公司海外基金庫存統計表      │1冊         │
├──┼────────────────┼──────┤
│4   │寰宇公司通路銷售分析表          │1冊         │
├──┼────────────────┼──────┤
│5   │寰宇公司93年度分類帳            │1冊         │
├──┼────────────────┼──────┤
│6   │寰宇公司行存摺及發票            │1冊         │
├──┼────────────────┼──────┤
│7   │寰宇金融服務集團簡介資料        │1冊         │
├──┼────────────────┼──────┤
│8   │寰宇投顧公司銀行對帳單          │1冊         │
├──┼────────────────┼──────┤
│9   │寰宇公司設立相關資料            │1冊         │
├──┼────────────────┼──────┤
│10  │寰宇公司董事會報告書            │1冊         │
├──┼────────────────┼──────┤
│11  │寰宇公司座次表、分機、電話      │1冊         │
├──┼────────────────┼──────┤
│12  │寰宇公司人事資料及獎金分配表    │1冊         │
├──┼────────────────┼──────┤
│13  │寰宇公司招攬客戶介紹資料        │1冊         │
├──┼────────────────┼──────┤
│14  │寰宇公司投資標的簡介(一)          │1冊         │
├──┼────────────────┼──────┤
│15  │寰宇公司投資標的簡介(二)          │1冊         │
├──┼────────────────┼──────┤
│16  │寰宇公司發展計劃                │1冊         │
├──┼────────────────┼──────┤
│17  │寰宇公司行銷會議紀錄            │1冊         │
├──┼────────────────┼──────┤
│18  │寰宇公司相關營業報表            │1冊         │
└──┴────────────────┴──────┘
附錄本案論罪科刑法條全文：
有下列情事之一者，處五年以下有期徒刑，併科新臺幣一百萬元
以上五千萬元以下罰金：
一、未經主管機關許可，經營證券投資信託業務、證券投資顧問
    業務、全權委託投資業務或其他應經主管機關核准之業務。
二、違反第十六條第一項規定，在中華民國境內從事或代理募集
    、銷售境外基金。
